最高法院刑事判決　　　　　　九十四年度台上字第五二一一號
　　上　訴　人　甲○○
　　　　　　　　　　　　弄6號.
　　　　　　　　黃雅緩
上列上訴人等因偽造文書案件，不服台灣高等法院高雄分院中華
民國九十一年十二月三十一日第二審判決（九十一年度上訴字第
一八四０號，起訴案號：台灣高雄地方法院檢察署八十九年度偵
字第一六三二五號），提起上訴，本院判決如下：
　　主　文
原判決撤銷，發回台灣高等法院高雄分院。
　　理　由
本件原判決認定上訴人甲○○、乙○○原為高雄市新興區○○○
路二０六號十樓之二建國人力仲介股份有限公司（下稱建國公司
）總經理及協理。建國公司於民國八十九年一月間登記之股東為
沈心薇、蔡一邦、吳劉自莉、歐陽德生、陳倩如、歐陽嵐及乙○
○等七人，實際出資股東則為上訴人等及徐震宇、薛英俊、楊慶
堂、歐陽德生。嗣因股東間之經營理念不合，於同月十一日召開
股東會商討變更董事長及沈心薇退股事宜，但未達成協議。乃上
訴人等共同基於偽造文書之犯意聯絡，明知建國公司未於八十九
年一月十九日舉行董事會會議同意變更董事長，亦未經沈心薇、
蔡一邦、吳劉自莉、歐陽嵐同意變更股東登記，仍委由不知情之
謝碧珠偽造建國公司股東於八十九年一月十九日上午十時在公司
會議室開會，決議原董事沈心薇、蔡一邦持有股份全部轉讓，應
依法解任，另選任甲○○、陳宏寬為董事等事項，並盜蓋歐陽德
生之印章於股東臨時會議事錄；另偽造建國公司董事於同日下午
二時在該公司會議室開會，決議選任甲○○為董事長，及盜用歐
陽德生之印章於董事會議事錄，再持偽造之議事錄向行政院勞工
委員會辦理變更登記，使承辦之公務員將此不實事項登載於職務
上所掌之公文書，准予變更備查，足以生損害於行政院勞工委員
會對於公司管理之正確性及歐陽嵐、歐陽德生、沈心薇及蔡一邦
等情。爰撤銷第一審之判決，改判仍論處上訴人等共同行使偽造
私文書，足以生損害於公眾及他人罪刑（均併宣告緩刑）。固非
無見。
惟查判決所載理由矛盾者，其判決當然違背法令，刑事訴訟法第
三百七十九條第十四款定有明文。證人歐陽嵐於第一審法院證稱
：「（有否於一月十一日出席會議？）有。但是當初是簽在空白
的簽到簿……當初簽名時，上面並沒有寫開會時間、地點、出席
人員及內容，當初只是當作出席簽名，當時紀錄是黃某（即乙○
○）。當日討論內容是公司營運方向及沈某（即沈心薇）的退股
，沒有討論到我的退股，也有討論負責人的變更，最後的結論是
沈某退股，負責人變為吳某（即甲○○）……」等語。證人徐震
宇證稱：「這份（會議紀錄）是開會前報到後，就拿出讓我們所
簽。當時簽名時，上面尚未記載會議的內容。當日是討論公司的
事情及沈某的退股，我也有提出我要退股的事情，歐陽嵐他們並
沒有提出要退股，退股金的金額當初也有談妥，當初我太太（即
沈心薇）也有出席。我們是想說我們已經要退股，所以負責人的
變更事情，就不便過問……」等語（見第一審卷第五十五頁、第
五十七頁）。如果不虛，建國公司於八十九年一月十一日召開臨
時股東會會議「最後的結論是沈某（即沈心薇）退股，負責人變
為吳某（即甲○○）」、「退股金的金額當初也有談妥」。原判
決採憑歐陽嵐、徐震宇所為上開證言，為判斷之依據，但又認當
時出席之股東，均未同意上訴人等辦理公司變更登記（見原判決
第四面第一行至第十四行），其理由之論敘前後齟齬，自有判決
所載理由矛盾之違誤。而歐陽嵐既證稱「當時紀錄是黃某（即乙
○○）」，且歐陽嵐、徐震宇等人係開會前、報到後於會議紀錄
上簽名，故其簽名時會議紀錄尚為空白，衡情無違，乃原判決復
謂八十九年一月十一日開會時，有討論董事長及股東變更問題，
但未作成會議紀錄，亦嫌速斷。再，證人沈心薇於第一審法院證
稱：「……我們是一月十四日開會，我說我要退出，要退股，他
們也同意，後來我就走了……」、「（問：一月十四日有否討論
要變更負責人為吳某？）有，當初出席的人，都有同意，後來我
離席後，他們有否繼續討論我就不知道。」等語（見第一審卷第
八十三頁、第八十四頁）。沈心薇關於開會日期之陳述，與歐陽
嵐等人所述雖不一致，惟就其「要退股，他們也同意」乙節，則
無不同。另據證人謝碧珠在第一審法院證稱：「本件（申請公司
變更登記）我做的，偵訊所述，我是說是黃某（即黃雅緩）他們
叫我做的。日期十九日是我自己選的，黃某只告訴我說不要寫十
一日而已……」（見第一審卷第五十四頁）。倘建國公司確於八
十九年一月十一日（或十四日）召開股東會臨時會議，並決議沈
心薇等人退股及改選董事長，僅於申請公司變更登記時，虛載會
議日期為同月十九日，是否足以生損害於主管機關及沈心薇等股
東？即非無疑；沈心薇、蔡一邦、吳劉自莉、歐陽嵐究竟有無出
讓股份？亦欠明瞭。實情如何，仍應調查釐清，始足為判決之基
礎。上訴意旨指摘原判決違背法令，尚非全無理由，應認有撤銷
發回更審之原因。原判決關於不另為諭知無罪之部分，基於審判
不可分原則，應併發回之。
據上論結，應依刑事訴訟法第三百九十七條、第四百零一條，判
決如主文。
中　　華　　民　　國　九十四　年　　九　　月　二十二　日
                      最高法院刑事第三庭
                          審判長法官  紀　俊　乾
                                法官  黃　正　興
                                法官  劉　介　民
                                法官  陳　東　誥
                                法官  黃　一　鑫
      本件正本證明與原本無異
                                      書  記  官
中　　華　　民　　國　九十四　年　　九　　月　二十六　日
                                                    Ａ
